【裁判字號】    97,台上,1249
【裁判日期】    970612
【裁判案由】    請求遷讓房屋等
【裁判全文】
最高法院民事判決            九十七年度台上字第一二四九號
上  訴  人  甲○○（兼黃蔡秀鸞之承受訴訟人）
            乙○○（同上）
共      同
訴訟代理人  李錦臺律師
            林宗儀律師
上  訴  人  丙○○（黃蔡秀鸞之承受訴訟人）
            丁○○（同上）
被 上訴 人  觀海大廈管理委員會
法定代理人  戊○○
上列當事人間請求遷讓房屋等事件，上訴人對於中華民國九十六
年七月二十五日台灣高等法院高雄分院第二審更審判決（九十四
年度上更(一)字第三一號），提起上訴，本院判決如下：
    主  文
原判決關於命上訴人甲○○、乙○○遷還房地及命上訴人連帶給
付暨各該訴訟費用部分均廢棄，發回台灣高等法院高雄分院。
    理  由
按債權人以各連帶債務人為共同被告提起給付之訴，被告一人提
起非基於個人關係之抗辯，為有理由，對於被告各人即屬必須合
一確定判決，自應適用民事訴訟法第五十六條第一項第一款之規
定。本件原審命上訴人甲○○、乙○○及黃蔡秀鸞連帶給付租金
及不當利得部分。上訴人甲○○、乙○○就此部分提起上訴，提
出非基於個人關係之抗辯，其上訴效力及於未上訴之黃蔡秀鸞，
應將之併列為上訴人。惟黃蔡秀鸞於民國九十六年三月二十二日
死亡，其繼承人為甲○○、乙○○、丙○○、丁○○等四人，有
繼承人系統表、戶籍謄本附卷足憑，茲據甲○○、乙○○、丙○
○三人具狀聲明承受訴訟。另丁○○部分，則由本院以九十七年
度台職字第五號裁定命其同為承受訴訟人，續行訴訟，有本院上
開裁定可稽，核無不合。又被上訴人之法定代理人原為石賢榮，
嗣於九十六年十二月二十一日變更為戊○○，有高雄市苓雅區公
所九十七年高市苓區民字第○九七○○○○九二五號函附卷可稽
，並經聲明承受訴訟在案，亦應予准許，合先敘明。
次按被上訴人主張：坐落高雄市○○區○段三四一號建地，為伊
之區分所有權人所共有，如原判決附圖（下稱附圖）所示Ａ部分
面積六六．一一平方公尺（下稱系爭土地），為上開建地申請建
築大樓時，應依法保留法定空地之一部分，其上有鐵皮屋編載門
牌號碼為苓雅區○○路一○九之一、一○九之二、一○九之三號
（下稱系爭建物），屬違章建物，上訴人為黃宗卿之繼承人，共
同繼續無權占有系爭土地，自應負返還上開土地及建物之責。兩
造間若有租賃關係存在，伊已於九十二年六月十日以存證信函通
知上訴人交付欠租，詎仍拒交付，伊已為終止租約之意思表示，
並追加備位主張，終止租約前依租賃關係，請求上訴人連帶給付
租金，終止租約後依不當得利法律關係，請求連帶給付相當於租
金之損害金等情，求為命: 上訴人應自系爭土地及建物遷出，返
還全體區分共有人，並連帶給付新台幣（下同）十五萬六千五百
六十元及加計之法定遲延利息，暨自起訴後按月連帶給付四千二
百七十六元之損害金之判決（原審判命黃蔡秀鸞應遷還房地部分
，未據上訴；另被上訴人請求上訴人連帶給付租金及不當得利，
超過上開金額部分，經原審判決被上訴人敗訴，未據其聲明不服
）。
上訴人則以：被上訴人為公寓大廈管理共同事務而有提起訴訟必
要時，須經區分所有權人會議決議或取得住戶多數決之同意，所
提出會議紀錄並無與會者之簽到資料，未記載經多少人同意，自
非合法。系爭建物其中門牌一○九之一及一○九之三號部分，係
伊之被繼承人黃宗卿向林秀蘭、郭源謀買受，另一○九之二號，
則係丙○○與黃文忠有買賣關係，伊與被上訴人間確有租賃關係
，係有權占有。且被上訴人並非所有權人，僅係管理人，其請求
自屬無據。伊之前手有向被上訴人繳納租金，伊父黃宗卿自七十
八年購買系爭建物起，亦繳納租金至黃宗卿於八十二年死後才未
繳，既有繳納租金，自屬不定期租賃。被上訴人未合法終止租約
，不得請求伊返還系爭土地及建物並賠償損害金等語，資為抗辯
。
原審將第一審所為被上訴人敗訴之判決一部廢棄，改判如上開聲
明，係以：系爭土地為被上訴人之區分所有權人所共有，係大樓
之法定空地，其上搭建系爭建物為違章建築，由上訴人占有使用
中。依觀海大廈九十年度區分所有權人大會暨第三屆委員選舉會
議之決議事項，載明委由被上訴人收回系爭土地，則被上訴人自
得對上訴人提起本件訴訟。依被上訴人提出上開會議紀錄說明欄
之記載，與丁○○提出系爭土地上建物之讓渡書、賣斷憑證及收
據三紙，顯示黃宗卿所占用之如附圖所示Ａ部分土地之建物，其
中門牌一○九之一號建物係向林秀蘭購得，一○九之二號建物是
以其女丙○○名義向黃文忠購得，門牌一○九之三號建物係向郭
源謀購得，併參證人陳桂卿、林秀蘭及顏久雄之證詞，足見黃宗
卿之前手郭源謀至遲至八十年四月間止，羅月桃至遲至七十八年
八月三十一日止，林秀蘭於七十八年八月間讓渡前，均有繳納每
間每年二萬元之租金，該一○九之三號並繳納五萬元押租金。被
上訴人同意將系爭房地續租給黃宗卿，則黃宗卿及其繼承人與被
上訴人間原有租賃關係存在。黃宗卿於購買系爭建物後即未再繳
納租金，經被上訴人於九十二年五月二十八日以郵局存證信函催
促上訴人繳納五年內相當於租金之損害金二十五萬六千六百零八
元，逾期未繳，即預為租約之終止。上訴人收受該通知函，僅支
付十萬元。嗣被上訴人於同年六月十日再以存證信函通知上訴人
繳交欠租，因上訴人欠繳租金達二年以上，經催告不交，而於六
月二十日合法終止。從而，被上訴人請求上訴人自系爭房地遷出
，返還全體區分所有權人，及請求終止租約前之積欠租金，終止
租約後相當於租金之不當利得，於扣除上訴人已支付十萬元後之
金額及加計之法定利息，暨自起訴後按月給付租金及終止租約後
相當於租金之不當利得即屬有據等詞，為其判斷之基礎。
惟按租用建築房屋之基地，須承租人積欠租金額，除以擔保現金
抵償外，達二年以上者，出租人始得終止租約收回基地，此觀土
地法第一百零三條第四款規定自明。原審先則認定被上訴人有同
意將系爭房地續租與上訴人之被繼承人黃宗卿，後則認定黃宗卿
於向他人購買系爭建物後，即未再繳納租金，復認定被上訴人請
求上訴人給付自九十一年五月一日起至遷讓系爭房地之日止，按
月給付四千二百七十六元，自屬正當，就兩造之租賃關係究係存
在於土地或存在於系爭土地及建物之認定，前後不一。則兩造間
租賃契約之標的究係存在於系爭土地？抑存在於系爭土地及建物
？系爭租賃契約之租金數額究係若干？上訴人於九十二年六月十
日以高雄地方法院郵局第○三一一一號函計算租金之標準為何？
攸關上訴人於受催告繳交十萬元租金後，是否仍積欠二年以上租
金、被上訴人終止租約是否發生效力，暨應給付租金之數額，均
有待澄清。乃原審未詳為調查審認，遽為不利上訴人之判斷，自
有可議。上訴論旨，執以指摘原判決不利部分為不當，求予廢棄
，非無理由。又原審既認定系爭建物為上訴人之繼承人黃宗卿所
購買，則命上訴人甲○○、乙○○自系爭房地遷出並返還全體區
分共有人之依據為何？案經發回，應併予注意。
據上論結，本件上訴為有理由。依民事訴訟法第四百七十七條第
一項、第四百七十八條第二項，判決如主文。
中    華    民    國  九十七  年    六    月   十二   日
                      最高法院民事第七庭
                          審判長法官  劉  福  來
                                法官  陳  國  禎
                                法官  陳  重  瑜
                                法官  吳  謀  焰
                                法官  許  正  順
      本件正本證明與原本無異
                                      書  記  官
中    華    民    國  九十七  年    六    月   三十   日
                                                      Ｑ


司法院資訊處製作；財團法人民間司法改革基金會備份。
